【裁判字號】    88,簡上,136
【裁判日期】    891121
【裁判案由】    返還房屋
【裁判全文】
臺灣桃園地方法院民事判決  八十八年度簡上字第一三六號
    上  訴  人  乙○○○
                丁○○
                戊○○
    右三人共同
    訴訟代理人  甲○○
    被上訴人    丙○○
右當事人間請求返還房屋事件，上訴人對於中華民國本院八十八年五月六日本院中壢
簡易庭八十八年度壢簡字第三二二號第一審判決提起上訴，本院判決如左：
    主  文
上訴駁回。
第二審訴訟費用由上訴人負擔。
    事  實
甲、上訴人方面：
  一、聲明：
    (一)原判決廢棄。
    (二)右廢棄部分，被上訴人應將座落桃園縣中壢市○○段一九三三號地上建築物
        即門牌號碼為桃園縣中壢市○○里○○街十三號房屋第一、三層返還上訴人
        。
    (三)第一、二審訴訟費用由被上訴人負擔。
  二、陳述：除與原審判決書所載者相同茲予引用外，補稱：
    (一)系爭建物屬上訴人乙○○○之特有財產，其為所有權人：按七十四年六月三
        日修正前民法親屬編第一○一三條規定：「左列財產為特有財產：四、妻因
        勞力所得之報酬。」則系爭房屋係上訴人乙○○○以勞力所得報酬於七十年
        間所興建者，依上開法條規定，屬其特有財產，為所有權人。蓋：１、被上
        訴人之父張為肇係日據時代逃兵，致無法取得工作，完全依靠打零工維生，
        而收入微薄，其並無餘力興建系爭房屋，況民國六十九年系爭房屋起造時（
        民國七十年建造完成），被上訴人張褔光剛退役未久，在其姐夫許應吉所開
        設之鐵工廠當學徒，其亦無能力出資興建房屋，故當時家計，完全由上訴人
        乙○○○打理，其則發揮客家人吃苦耐勞之精神，從事撿蛤、養豬、打零工
        ，以維家計，而三個女兒分別為張秀英、張粉玉、張蘭玉於小學畢業後，即
        至工廠上班，並將伊等賺取所得完全交付予上訴人乙○○○統籌，遽此，上
        訴人乙○○○方將前述所得的金錢一點一滴累積用來起造系爭房屋，此等實
        情除由當時系爭房屋起造時負責鳩工處理工程之證人許應吉於原審法院之證
        述得以證實外，甚可由房屋稅籍證明書上記載自民國七十年四月起至今，納
        稅義務人均係上訴人等之事證，亦得以佐實（原納稅義務人為乙○○○，嗣
        因贈與，納稅義務人則更名為張褔樹、張褔淼）。按「以所有之意思興建房
        屋，即為原始建築人而取得該房屋之所有權，其取得所有權非以登記為要件
        ，至究以何人名義請領建造執照，在所不問。」（最高法院七十年台上字第
        一九七○號判決參照）。茲本件證人許應吉（系爭房屋起造之鳩工）及證物
        ：房屋稅籍證明書等均得證明系爭房屋乃上訴人乙○○○以其勞力所得報酬
        出資建築之建築物，則於房屋建造足以避風雨可達經濟上之使用目的時，揆
        諸前開判決，上訴人乙○○○即係系爭房屋之原始取得所有權人，更當然成
        為其特有財產之一部，無庸置疑。２、次若系爭房屋非屬乙○○○所有，而
        為配偶張為肇所有，則為何乙○○○私自處分系爭房屋，將之贈與上訴人張
        褔樹、張褔淼時，張為肇均未表反對？且贈與後多年來，張為肇亦從未有何
        異議，足證系爭房屋確屬乙○○○單獨所有，亦為張為肇及被上訴人所明確
        知悉。
    (二)系爭建物雖為違章建築，上訴人等仍有處分權益存在：１、查，系爭房屋雖
        為違章建物，惟違章建築所有權之歸屬，依現行實務見解，一概使其所有權
        歸屬於實際建造人即上訴人乙○○○，此有最高法院六五年台上字第二六三
        九號判決、六三年十二月三日民總決議可循，不待贅言。２、按「違章建築
        物雖為地政機關所不許登記，尚非不得以之為交易之標的，‧‧‧原建築人
        出賣該建築物時，依一般法則，即仍負有交付其物於買受人之義務‧‧‧在
        贈與亦應認基於同一理由‧‧」（台灣高等法院暨所屬法院六十三年法律座
        談會民事類第十六號提案），復按「查物之出賣人，負交付其物於買受人，
        並使其取得該物所有權之義務，法有明文，未經保存登記之房屋買受人，因
        未辦所有權移轉登記而未取得其所有權，但得代位行使出賣人之所有權而為
        法律上或事實上之處分行為，則上訴人雖未取得房屋之所有權，仍難謂其對
        之無事實上處分權。」（六十九年台上字第一二○四號判決參照）。雖系爭
        房屋係違章建築，惟上訴人乙○○○即原始所有權人於民國八十年七月二十
        九日將系爭房屋贈與予上訴人張褔樹、張褔淼等二人時，雖無法辦理所有權
        移轉登記，惟揆諸前旨，上訴人張褔樹、張褔淼已就房屋取得事實上之處分
        權，彼二人自有請求被上訴人返還房屋之權能，並無不當。
    (三)上訴人單獨去函通知被上訴人於房屋租期屆至不再續租，洵無不合，原判決
        認應由出租人全體即張為肇、乙○○○為反對續租之表示，顯屬違誤：查雖
        兩造及訴外人張為肇有共同於八十年三月二十六日簽立協議書，由乙○○○
        、張為肇為出租人，並收取租金，惟就系爭房屋之終止租賃，並不需另一出
        租人張為肇之同意。蓋因，系爭房屋雖為乙○○○所有，然其座落土地卻為
        張為肇所有，故協議書第一、二條所定被上訴人（承租房屋第一、三層）及
        上訴人張褔樹（承租房屋第二層）之承租，其真意係指向乙○○○承租房屋
        ，向張為肇承租土地，並向其二人繳交租金。且協議書第三條，更就其二人
        分別出租其房屋及土地所各應獲得之租金作一明示，即乙○○○可得其中三
        千元、張為肇可得其中六千元。足證，本件租賃乙○○○係出租其房屋部分
        ，張為肇係出租其土地部分，被上訴人與其二人之租賃關係，係各別存在於
        乙○○○（房屋）與張為肇（土地）之間，否則何須約定兩人各自取得租金
        之部分？則乙○○○既為系爭房屋部分之出租人，其自有權決定是否繼續出
        租，其房屋部分，而無須經地主張為肇之同意（協議書上亦無須經同意之約
        定）。而上訴人張褔樹、張褔淼受贈取得系爭房屋所有權，繼受該租賃關係
        而為出租人，其等於八十三年二月一日租期屆滿前（八十三年三月三十一日
        ）去函通知不再續租房屋部分，洵無不合，原審認未經張為肇共同去函，顯
        屬違誤，而系爭租賃既經租約屆滿而終止，上訴人自得依民法七百六十七條
        、四百五十五條規定請求返還系爭房屋。
    (四)對被上訴人答辯之陳述如下：
      １、被上訴人不但強佔房屋，更無給付父親生活費及租金（原審法官現場履勘
          ，當場隔離訊問張為肇及張褔光時，金額皆不相符，詳原卷），並私下利
          用父親土地向銀行貸款貳佰萬元在外購置房舍。
      ２、上訴人張褔樹服役時因公成殘，上訴人當時居住二樓，被上訴人張褔光居
          住一樓，上訴人進出需由一樓入口進出，被上訴人張褔光不但毫無兄弟情
          份，更與妻子吳美琴多次設計陷害張褔樹，雖二樓部份屬張褔樹所有，但
          被上訴人屢次以提早拉下鐵門，破壞二樓門窗等惡劣行為使張褔樹心生恐
          懼，致自行搬離上開住所。
      ３、兩造間皆為親兄弟關係，且張褔樹亦已成殘，怎有傷害張褔光之能力？八
          十一年十一月二十日之傷害案件，皆為張褔光夫婦惡意誣陷。
      ４、另上訴人對於被上訴人張褔光長期使用房屋，而房屋稅亦長期由上訴人繳
          納，上訴人心中深感不平。
  三、證據：援用原審之立證方法。及協議書影本乙份為證。
乙、被上訴人方面：
  一、聲明：駁回上訴。
  二、陳述：與原審判決書所載者相同。
  三、證據：援用原審之立證方法。
丙、本院依職權調閱本院八十年度訴字第四九四號確認所有權存在事件民事卷宗。
    理  由
一、上訴人主張：上訴人丁○○、戊○○與被上訴人丙○○為兄弟，上訴人乙○○○
    為三人之母，因父母分產，當事人間於八十年三月二十六日共同訂立協議書；依
    協議書內容，被上訴人丙○○承租母親乙○○○所有位於中壢市○○里○○街十
    三號房屋之第一層及第三層  (下稱系爭建物)，每月租金陸仟元，租期自八十年
    四月一日起至八十三年三月三十一日止，共計三年。系爭房屋租期屆滿時，上訴
    人丁○○、戊○○二人即以系爭房屋之受讓人名義，於八十三年二月一日以新店
    七支郵局存證信函第七六號函通知被上訴人表示不再續租之意思，並請其於租期
    屆滿後自動搬遷；詎料，被上訴人拒不搬遷且強占至今，上訴人等人為免生隙，
    皆履次向被上訴人反應，惟被上訴人態度依故，強占為己，顯無視雙方先前之協
    議。乙○○○之夫張為肇打零工維生，收入微薄，並無餘力興建系爭房屋，系爭
    房屋是由乙○○○撿蛤、種田、養豬、打零工、及三位女兒工廠上班之薪水交予
    乙○○○統籌累積而於六十九年間興建，系爭房屋上訴人乙○○○興建當時，並
    未申請建築執照，係屬違章建築，嗣後乙○○○於八十年七月二十九日將該房屋
    贈與予上訴人丁○○、戊○○二人，有贈與、所有權移轉契約書及贈與稅繳清證
    明書可資證明。又依民法親屬編施行法第六條之一規定，乙○○○為原始起造人
    ，應為房屋所有權人，而丁○○、戊○○二人有事實上之處分權，爰依民法第七
    百六十七條之所有物返還請求權及民法第四百五十五條規定租賃物返還請求權併
    予請求。
二、被上訴人則以：系爭房屋非上訴人所有，系爭房屋所坐落之土地尚登記為父親張
    為肇之名義，系爭房屋係伊向父親承租，租金每月交予父親，且父親同意系爭房
    屋第一、三層由伊繼續承租等語，資為抗辯。
三、按「確定判決之既判力，固以訴訟標的經表現於主文判斷之事項為限，判決理由
    並無既判力。但法院於判決理由中，就訴訟標的以外當事人主張之重要爭點，本
    於當事人辯論之結果，已為判斷時，其對此重要爭點所為之判斷，除有顯然違背
    法令之情形，或當事人已提出新訴訟資料，足以推翻原判斷之情形外，應解為在
    同一當事人就該重要爭點所提起之訴訟中，法院及當事人就該已經法院判斷之重
    要爭點法律關係，皆不得任作相反之判斷或主張，始符民事訴訟上之誠信原則。
    」，最高法院七十三年度台上字第四○六二號判決要旨參照。本件上訴人之上訴
    理由無非係以系爭房屋屬於上訴人乙○○○之特有財產為主要論據。惟查：系爭
    座落桃園縣中壢市○○段一九三三地號土地及其上建築物即門牌號碼為桃園縣中
    壢市○○里○○街十三號房屋，係屬於上訴人丁○○、戊○○、被上訴人丙○○
    之父親及上訴人乙○○○之夫即訴外人張為肇所有之事實，業經本院八十年度訴
    字第四九四號確認所有權存在事件之確定民事判決理由中予以確認在案，並經本
    院依職權調閱上開民事卷宗核閱屬實，且有民事判決一份附卷可稽，足見，上訴
    人主張系爭房屋屬於上訴人乙○○○之特有財產云云，顯與上開本院民事確定判
    決對於系爭房屋係屬於訴外人張為肇所有之重要爭點所為之判斷任作相反之判斷
    或主張，核諸前揭最高法院判決意旨，已有違民事訴訟上之誠信原則，而不足採
    信。況且民法親屬編施行法第六條之一所謂之「不動產仍以妻之名義登記者」，
    係指土地或建物於地政機關所為之所有權登記，並不包括違章建築之稅籍登記，
    上訴人本此主張乙○○○為系爭不動產之所有權人，即有未合。系爭房屋於六十
    九年間建造，於七十年間建造完成，此為兩造所不爭執，依民法親屬編施行法第
    一條後段之約定，應適用親屬編修正前之規定，系爭房屋為乙○○○及張為肇婚
    姻關係存續中取得，非屬乙○○○原有或持有財產，依修正前民法之規定，自屬
    張為肇所有，雖稅籍資料為不同之登記，並不生任何之影響。故上訴人既非系爭
    房屋之所有權人，渠等依民法第七百六十七條之規定，為本件請求，自屬無據。
四、至於上訴人另主張：上訴人乙○○○於八十年七月二十九日將系爭房屋贈與予上
    訴人丁○○、戊○○二人，而丁○○、戊○○二人有事實上之處分權，爰依民法
    第七百六十七條之所有物返還請求權及民法第四百五十五條規定租賃物返還請求
    權併予請求云云。惟查：上訴人均非系爭房屋之所有權人，已如上述，且依據上
    開協議書第一條約定，系爭房屋第一層、第三層由被上訴人承租，月租金七千元
    正，每月初五日前繳交父母使用，租賃期自八十年四月一日至八十三年三月卅一
    日，又該協議書係就張為肇、乙○○○之財產分管、租賃及受撫養而為之，約定
    人為張為肇、乙○○○、丙○○、丁○○、戊○○等五人，應認系爭房屋第一、
    三層之承租人為被上訴人，而出租人係提供上開房屋，並收取租金之張為肇及乙○○○二人，足見，上訴人丁○○、戊○○二人均非係系爭房屋之所有權人亦非
    係出租人，渠等依民法第四百五十五條之規定請求，即無理由，又上訴人乙○○○雖為系爭房屋之共同出租人之一，於租賃期限屆滿後，被上訴人仍為租賃物之
    使用收益，本應由共同出租人張為肇及乙○○○二人共同為反對之意思表示，然
    上訴人乙○○○僅以其一人主張民法第四百五十五條之租賃物返還請求權，其當
    事人已不適格，況且被上訴人抗辯系爭房屋之真正所有權人及出租人張為肇同意
    系爭房屋第一、三層由被上訴人繼續承租之事實，為上訴人所不爭執，自堪信為
    真實，是上訴人乙○○○擅自主張租賃物返還請求權，顯與系爭房屋之真正所有
    權人及出租人張為肇之本意相違反而無效。故上訴人主張民法第四百五十五條租
    賃物返還請求權而為本件之請求，亦無理由。
五、從而，原審判決認為上訴人本於民法第七百六十七條之所有物返還請求權及民法
    第四百五十五條規定租賃物返還請求權併予請求被上訴人返還系爭房屋，為無理
    由，而駁回上訴人之起訴，其認事用法，均核無違誤。上訴人上訴指摘原判決不
    當，求予廢棄改判，為無理由，應予駁回。
六、本件事證已臻明確，兩造其餘攻擊防禦方法及舉證，核於判決之基礎無影響，毋
    庸一一論列，併此敘明。
據上論結，本件上訴為無理由，依民事訴訟法第四百三十六條之一第三項、第四百四
十九條第一項、第七十八條，判決如主文。
中      華      民      國    八十九    年    十一    月      二十一    日
                            臺灣桃園地方法院民事第一庭
~B審判長法官  陳添喜
~B法      官  林淑鳳
~B法      官  黃漢權
右為正本，係照正本做成
本件不得上訴
中      華      民      國    八十九    年    十一    月      二十一    日
~B法院書記官  吳佳美


司法院資訊處製作；財團法人民間司法改革基金會備份。
